【裁判字號】    95,上,715
【裁判日期】    970229
【裁判案由】    拆屋還地等
【裁判全文】
臺灣高等法院民事判決                   95年度上字第715號
上  訴  人  丙○○
            丁○○
共      同
訴訟代理人  陸正康律師
複  代理人  江燕偉律師
被  上訴人  王自新即祭祀公業王水源管理人
            王錦秀即祭祀公業王水源管理人
            王益堅即祭祀公業王水源管理人
            王初長即祭祀公業王水源管理人
                      共同送達處所：南港郵政7之44號信箱
            乙○○○
共      同
訴訟代理人  林蓓玲律師
複  代理人  林麗芬律師
上列當事人間拆屋還地等事件，上訴人對於中華民國95年6月29
日臺灣臺北地方法院93年度訴字第5076號第一審判決，提起一部
上訴，本院於97年2月19日言詞辯論終結，判決如下：
    主  文
原判決關於(一)命上訴人丙○○給付（除確定部分外）；(二)命上訴
人丁○○應將坐落台北市○○區○○段四小段二二一地號土地上
如附圖二所示H1、H2部分建物拆除並返還土地予被上訴人王自新
、王錦秀、王益堅、王初長，應將坐落同小段二三０地號土地上
如附圖二所示H3建物拆除並返還土地予被上訴人乙○○○及其他
全體共有人等部分，及各該部分假執行之宣告，暨訴訟費用之裁
判（確定部分除外）均廢棄。
上開廢棄部分，被上訴人在第一審之訴及假執行之聲請均駁回。
上訴人丁○○其餘上訴駁回。
第一、二審訴訟費用，除確定部分外，由上訴人丁○○負擔五分
之三，餘由被上訴人負擔。
    事實及理由
一、被上訴人起訴主張：被上訴人王自新、王錦秀、王益堅、王
    初長係祭祀公業王水源之管理人，坐落台北市○○區○○段
    4小段221地號土地（下稱系爭221地號土地）為祭祀公業王
    水源所有。另被上訴人乙○○○係同小段230地號土地（下
    稱系爭230地號土地，重測前為台北市○○段250之1地號）
    之共有人。詎上開二筆土地，遭上訴人以如本院判決附圖一
    （下稱附圖一）所示A、A1、B至G部分建物（A、A1部分為門
    牌號碼台北市○○區○○街221巷186號「翠華宮」之主建物
    ，A1部分占用221地號土地面積312平方公尺、A部分占用230
    地號土地面積93平方公尺、B至G部分均占用221地號土地，B
    部分為前院面積94平方公尺、C部分為廁所面積13平方公尺
    、D部分為山神廟及水箱面積39平方公尺、E部分為儲藏室面
    積36平方公尺、F部分為空地含水井面積47平方公尺、G部分
    為水箱面積1平方公尺）無權占有使用。依民法第767條之規
    定，上訴人應將上開建物拆除返還土地。求為命(一)上訴人應
    將系爭221地號土地上如附圖一所示A1、B至G部分面積542平
    方公尺建物拆除後，將土地返還予被上訴人王自新、王錦秀
    、王益堅、王初長。(二)上訴人應將系爭230地號土地上如附
    圖一所示A部分面積93平方公尺建物拆除後，將土地返還予
    被上訴人乙○○○及其他共有人。(三)願供擔保請准宣告假執
    行【原審判決附圖將A及A1部分，合併為A部分，嗣由台北市
    松山地政事務所於95年10月20日更正區分為A、A1部分即如
    附圖一所示，見本院卷第38頁、第39頁。故原判決主文第一
    項所示之A，應係指附圖一所示之A1，原判決主文第二項所
    示之A，應係指附圖一所示之A。另原審判命上訴人就如附圖
    一所示C、D、E、F、G部分應拆屋還地，此部分上訴人未聲
    明不服，即已確定，非本院審理範圍，無庸贅述，併予敘明
    】。
二、上訴人則以：如附圖一所示A、A1部分主建物，其中如附圖
    二所示之H1（占用221地號土地面積41.9平方公尺）、H2（
    占用221地號土地面積0.3平方公尺）、H3（占用230地號土
    地面積27.7平方公尺）房屋（下稱系爭房屋）為未辦理第一
    次所有權登記建物，被上訴人乙○○○及其他共有人之王家
    先祖王東興、王子榮、王子立、王子琴、王子富（下稱王東
    興5人）於民國44年12月31日出售並點交予訴外人陳國清管
    業，陳國清於69年8月31日將系爭房屋所有權讓與訴外人甲
    ○○，甲○○於73年10月15日再轉賣予上訴人丁○○。系爭
    房屋既為被上訴人乙○○○祖先所賣斷，自應容認系爭房屋
    所有權人即上訴人丁○○繼續占有使用基地，不得訴請拆屋
    還地等語，資為抗辯，求為命(一)被上訴人之訴及假執行之聲
    請均駁回。(二)如受不利判決，願供擔保請准宣告免假執行。
三、原審判決被上訴人全部勝訴，即判命(一)上訴人應將坐落系爭
    221地號土地上如附圖一所示A1、B至G部分建物拆除後，將
    土地返還予被上訴人王自新、王錦秀、王益堅、王初長。(二)
    上訴人應將系爭230地號土地上如附圖一所示A部分建物拆除
    後，將土地返還予被上訴人乙○○○及其他共有人。並諭知
    (一)之部分於被上訴人王自新、王錦秀、王益堅、王初長以86
    5,000元，(二)之部分於被上訴人乙○○○以15萬元供擔保後
    ，得假執行，但上訴人分別以2,596,800元、451,200元預供
    擔保後得免假執行。
    上訴人就其敗訴部分，提起一部上訴，其上訴聲明：(一)原判
    決關於命上訴人應將如附圖一所示A1、B部分建物拆除後，
    將土地返還予被上訴人王自新、王錦秀、王益堅、王初長。
    及A部分建物拆除後，將土地返還予被上訴人乙○○○及其
    他共有人之部分廢棄。(二)上開廢棄部分，被上訴人在第一審
    之訴駁回（見本院卷第7頁、第9頁）。
    被上訴人之答辯聲明：上訴駁回。
四、兩造之不爭執事項如下（見本院卷第212頁反面、第170頁）
    ：
  (一)被上訴人王自新、王錦秀、王益堅、王初長係祭祀公業王水
    源之管理人，系爭221地號土地（重測前為台北市○○段292
    地號）係祭祀公業王水源所有土地。另被上訴人乙○○○係
    系爭230號土地（重測前為台北市○○段250之1地號）共有
    人之一（土地登記簿謄本見原審卷一第14頁至第29頁、本院
    卷第124頁至第160頁、台北市信義區公所函見原審卷一第61
    頁至第64頁）。
  (二)如附圖一所示A、A1、B建物，占有使用系爭二筆土地，其中
    A1、B占用系爭221地號土地，A部分占用系爭230地號土地。
    上開建物均屬於上訴人丁○○所有（見本院卷第200頁正、
    反面）。
  (三)A、A1部分（主建物）其中如台北市政府地政處土地開發總
    隊（下稱土地開發總隊）96年2月16日鑑定圖（下稱附圖二
    ）所示H1（面積41.9平方公尺，占用221地號）、H2（面積
    0.3平方公尺，占用221地號）、H3（面積27.7平方公尺，占
    用230地號），經台北市建築師公會鑑定為紅磚牆部分為40
    幾年即存在之建物。
  (四)44年12月31日由賣主王東興5人共同出賣一間平房給陳國清
    （契約書上所寫地號是230地號），陳國清於69年8月31日將
    系爭平房所有權讓渡予甲○○，再由甲○○於73年10月15日
    將之轉讓給上訴人丁○○。
五、兩造爭執事項如下：
    如附圖一所示A、A1、B建物（即原審判決附圖所示之A、B部
    分），是否無權占有221、230地號土地？
    (一)44年12月31日賣主王東興5人所出賣之平房，是否為如附
      圖二所示之H1、H2、H3？
    (二)如是，則該房屋H1、H2部分，是否有權占有系爭221地號
      土地？H3部分，是否有權占有系爭230地號土地？
六、本院得心證之理由：
  (一)被上訴人主張系爭221地號土地為祭祀公業王水源所有，被
    上訴人王自新、王錦秀、王益堅、王初長任管理人，系爭
    230地號土地為被上訴人乙○○○與其他共有人所有。如附
    圖一所示之A、A1、B部分建物，其中A部分占有系爭230地號
    土地面積93平方公尺、A1部分占有系爭221地號土地面積312
    平方公尺，均為翠華宮（由上訴人丙○○擔任宮主）之主建
    物，B部分則占用系爭221地號土地面積94平方公尺，為翠華
    宮之前院等情，業經原審履勘現場、攝有照片，並委請松山
    地政事務所派員測量，製有土地複丈成果圖、復有土地登記
    簿謄本、台北市信義區公所函、台北市政府民政局96年1月
    18日北市民三字第09630063100號函為證（見原審卷一第14
    頁至第29頁、第61頁、第78頁至第80頁、第84頁、第86頁、
    第88頁、第89頁、本院卷第38頁、第39頁、第62頁至第63頁
    、第124頁至第160頁），且為上訴人所不爭執，自堪信為真
    實。
  (二)如附圖一所示A、A1部分主建物內，關於H1、H2、H3部分（
    如附圖二所示）：
    1.按土地與房屋為各別之不動產，各得單獨為交易之標的，
      且房屋性質上不能與土地使用權分離而存在，亦即使用房
      屋必須使用該房屋之地基，故土地及房屋同屬一人，而將
      土地及房屋分開同時或先後出賣，其間雖無地上權設定，
      然除有特別情事，可解釋為當事人之真意，限於賣屋而無
      基地之使用外，均應推斷土地承買人默許房屋承買人繼續
      使用土地，最高法院48年台上字第1457號判例參照。另不
      問其後轉讓土地或轉讓房屋，其土地所有權之承受人對該
      房屋所有人或房屋所有權之承受人對土地所有人，均繼續
      其原來之使用關係；又此之「房屋承買人」擴及未經建物
      所有權第一次登記房屋，有全部之事實上處分權能者，最
      高法院88年台上字第1412號、89年台上字第284號裁判意
      旨可資參照。
    2.上訴人抗辯如附圖二所示之H1、H2、H3部分（下稱系爭房
      屋）為未辦理第一次所有權登記建物，被上訴人乙○○○
      及其他共有人之王家祖先王東興5人於44年12月31日出售
      並點交予訴外人陳國清管業，陳國清於69年8月31日將系
      爭房屋所有權讓與訴外人甲○○，甲○○於73年10月15日
      再轉賣予上訴人丁○○等情，業據其提出杜賣證書、房屋
      讓渡契約書、讓渡契約書為證（見原審卷一第40頁至第43
      頁）。經查：
      (1)被上訴人主張王家祖先於44年間所出賣之房屋早已滅失
        ，系爭房屋為事後重建，非杜賣證書所載之買賣標的云
        云。惟系爭房屋經台北市建築師公會鑑定，其鑑定結果
        認「斜屋頂為烤漆鋼浪鈑，經研判為民國75年以後修換
        使用材料。屋樑為木質材料亦約為民國75年以後修換材
        料。紅磚牆部分經取樣檢測三處，其長×寬×高各為
        22.5公分×11.25公分×5.5公分，23公分×11.1公分×
        5.5公分，22.5公分×12公分×5.5公分，其材質相似，
        應為民國44年以前手工磚胚燒製之材料」，有鑑定書足
        憑（見鑑定書第P-4頁）。系爭房屋為磚造平房，其紅
        磚牆既經鑑定為44年前手工磚胚燒製之材料，則牆壁部
        分顯係44年間已存在且沿用迄今，即系爭房屋之主要結
        構並未改變，縱使其於75年以後換修斜屋頂、屋樑，亦
        應認屬修繕房屋，而非重建。故被上訴人主張系爭房屋
        為事後重建之建物云云，當非可採【另該鑑定書認系爭
        房屋即A棟面積為69.04平方公尺，而土地開發總隊測繪
        之鑑定圖即附圖二所示，H1、H2、H3部分面積計為69.9
        平方公尺，二者面積略有出入，係因鑑定書採用牆心計
        算建築面積，非以牆外緣線或以屋頂滴水線之覆蓋面積
        計算，故計算結果常與地政單位有所差異，業據台北市
        建築師公會說明在卷（見本院卷第114頁），因本院僅
        就系爭房屋之結構部分委請台北市建築師公會鑑定，就
        系爭房屋存在之面積及位置乃委由土地開發總隊實地丈
        量測繪，是關於系爭房屋存在之面積及位置，本院悉依
        土地開發總隊之鑑定圖即附圖二所示為依據，均併予敘
        明】。
      (2)另被上訴人對杜賣證書之真正不爭執（見原審卷一第49
        頁、原審卷二第10頁），參以證人甲○○到院結證：69
        年8月31日讓渡書，買的人是伊，賣的人是陳國清，當
        時伊約30幾歲，未見過陳國清，均由伊之父陳清池全權
        處理，73年10月15日讓渡書讓渡予丁○○，亦係伊簽名
        等語（見本院卷第104頁至第105頁），已足證明69年8
        月31日讓渡書、73年10月15日讓渡書均為真正，另該名
        證人檢視鑑定書內系爭房屋之現場照片後，亦認出鑑定
        書內編號三所示之系爭房屋背面照片，即為當年伊買受
        後再出賣予上訴人丁○○之房屋。查證人甲○○為38年
        出生，於本院出庭作證時已年近六旬，時任南華大學之
        校長，有相當智識及社會名望，若非事實，應無偏頗一
        方當事人之必要，故其所為證言，應屬可信。
      (3)被上訴人再主張依杜賣證書所載，王家祖先於44年間所
        出賣之磚造平房係坐落系爭230地號土地，而系爭房屋
        坐落221、230地號土地上，顯非當年之買賣標的云云。
        查杜賣證書對不動產標示記載：「台北市○○段貳伍零
        之壹地號所在」（即系爭230地號土地重測前之地號）
        ，對門牌號數則無記載，僅記載「磚柱造蓋瓦平屋住宅
        壹棟建坪參拾坪」，本院審酌該杜賣證書僅出賣房屋，
        而系爭房屋又係未辦理第一次所有權登記之建物，自然
        對房屋坐落之基地，不會做精確丈量，故坐落基地之地
        號僅列載中坡段250之1地號，未列入中坡段292地號（
        即系爭221地號土地重測前之地號）亦屬可能。況系爭
        房屋經台北市建築師公會對紅磚牆部分取樣檢測三處，
        均材質相似，為44年以前手工磚胚燒製之材料，已如前
        述，並無材質不同或明顯事後加蓋之部分（事後加蓋者
        為除H1、H2、H3外之其餘A、A1部分），且計算該紅磚
        牆所圍繞之長方形部分，面積亦僅64.72平方公尺（
        15.05㎡×4.30㎡，未計入南、北走道），約略19.57坪
        ，並未逾越杜賣證書所載之30坪範圍。是不能以杜賣證
        書就基地部分僅記載中坡段250之1地號，未記載中坡段
        292地號，即推論系爭房屋非屬杜賣證書所載之買賣標
        的。故被上訴人此項主張，亦非可取。
      (4)綜上，系爭房屋應是由王家祖先王東興5人於44年12月
        31日出賣予訴外人陳國清，嗣陳國清於69年8月31日再
        出賣予甲○○，甲○○再於73年10月15日出賣予上訴人
        丁○○，堪予採信。
    3.另系爭房屋如附圖二所示H1、H2部分（面積41.9平方公尺
      及0.3平方公尺）係坐落系爭221地號土地上，該地號於44
      年間登記為祭祀公業王水源所有（管理人為王子榮，土地
      登記簿謄本見本院卷第127頁、第139頁、第146頁），即
      為王水源派下子孫所公同共有，而被上訴人復不爭執祭祀
      公業王水源之派下子孫於44年間即為王東興5人；另如附
      圖二所示H3部分（面積27.7平方公尺）係坐落系爭230地
      號土地上，該地號於44年間係登記為王東興5人分別共有
      ，被上訴人乙○○○為王東興5人之子孫，係基於繼承之
      法律關係而取得所有權應有部分92分之2，亦有土地登記
      簿謄本可證（見本院卷第128頁至第137頁、140頁至第142
      頁、第144頁至第145頁、第147頁）。是系爭房屋及坐落
      之基地即系爭221、230地號土地，於44年間均為王家祖先
      王東興5人所有，系爭房屋占有使用基地即具合法權利，
      應可認定。系爭房屋既為44年間由王東興5人出賣予陳國
      清，陳國清再出賣予甲○○，嗣甲○○出賣予上訴人丁○
      ○，則上訴人丁○○輾轉取得系爭房屋事實上之處分權能
      ，其對因繼承而取得系爭230地號土地所有權應有部分之
      被上訴人乙○○○，及系爭221地號所有權人祭祀公業王
      水源而言，均得繼續其原來之使用關係，並不構成無權占
      有。
    4.被上訴人再主張有地上權設定契約書，其上明定系爭房屋
      使用基地之存續期間至地上權人陳國清遷居之日止，陳國
      清早已遷居他處，縱認甲○○、上訴人丁○○之讓渡契約
      書為真正，系爭房屋亦無繼續占有使用基地之權利云云（
      見本院卷第45頁）。按私文書應由舉證人證其真正，但他
      造於其真正無爭執者，不在此限，民事訴訟法第357條定
      有明文。被上訴人固然提出地上權設定契約書為證（見原
      審卷一第57頁），但上訴人否認其真正，被上訴人又未能
      舉證以明之，即與上開規定未合。又依當時已施行之民法
      第758條規定，不動產物權因法律行為而取得、設定、喪
      失及變更者，非經登記不生效力，縱認該地上權設定契約
      書為真正，惟地主王東興5人及地上權人陳國清並未向地
      政機關辦理地上權設定登記，此為兩造所不爭執，是該地
      上權自不生效力。且如締約當事人均同意以「地上權人遷
      居之日止」作為地上權存續期限之終期，似無不去辦理地
      上權設定登記之理？故能否僅憑該紙地上權設定契約書之
      記載，即認定當事人均同意以陳國清遷居他處作為地上權
      存續期間之終期，亦非無疑。再則，地上權存續期間係針
      對地上權之物權行為而為約定，與系爭房屋究竟基於何種
      債之關係而能占有使用基地，係屬個別問題，不能相混，
      縱使地上權存續期限至陳國清遷居他處之日止，亦不當然
      需拆屋還地，當事人間仍有可能存有租賃或其他之法律關
      係，故被上訴人謂地上權設定契約書已約定存續期間至地
      上權人遷居之日止，即認系爭房屋僅能占有使用基地至陳
      國清遷居他處之日止云云，自難採信。
    5.綜上，被上訴人依民法第767條之規定，請求上訴人丁○
      ○應將系爭房屋拆除後返還土地，於法未合。另上訴人丁
      ○○將系爭房屋提供予其配偶即上訴人丙○○所設置之翠
      華宮使用，上訴人丙○○對系爭房屋並無事實上處分權，
      被上訴人訴請上訴人丙○○拆屋還地，並無依據，均不應
      准許。
  (三)如附圖一所示A、A1部分主建物之其餘部分（即除H1、H2、
    H3外）、B部分：
    1.按所有人對於無權占有或侵奪其所有物者，得請求返還之
      。對於妨害其所有權者，得請求除去之。有妨害其所有權
      之虞者，得請求防止之，民法第767條定有明文。又依民
      法第821之規定，各共有人對於第三人，得就共有物之全
      部，為本於所有權之請求，此項請求權既非必須由共有人
      全體共同行使，則以此為標的之訴訟，自無由共有人全體
      共同提起之必要。所謂本於所有權之請求權，係指民法第
      767條所規定之物權的請求權而言，故對於無權占有或侵
      奪共有物者，請求返還共有物之訴，得由共有人中之一人
      單獨提起，惟依民法第821條但書之規定，應求為命被告
      向共有人全體返還共有物之判決而已，最高法院28年度上
      字第2361號判例參照。
    2.如附圖一所示A、A1部分主建物之其餘部分（即除如附圖
      二所示之H1、H2、H3外）及B部分，為上訴人丁○○所有
      ，為兩造所不爭執（見本院卷第200頁正、反面），本院
      自應採為判決之基礎。上開建物係為翠華宮主建物及前院
      使用，分別占有系爭221、230地號土地，已妨害土地所有
      權人之使用收益權能，上訴人丁○○並未能舉證證明有占
      有使用之正當權利來源，則被上訴人王自新、王錦秀、王
      益堅、王初長為祭祀公業王水源之管理人，訴請上訴人丁
      ○○應將系爭221地號土地上之A1部分（H1、H2除外）建
      物、B部分地上物拆除後，返還土地予祭祀公業王水源；
      被上訴人乙○○○為系爭230地號土地之共有人之一，其
      訴請上訴人丁○○應將系爭230地號土地上之A部分（H3
      除外）建物拆除後，將該部分土地返還被上訴人乙○○○
      及其他全體共有人，為有理由，應予准許。
    3.另上訴人丙○○並非上開建物之所有權人，亦無事實上處
      分權，被上訴人將上訴人丙○○同列為原審被告，一併訴
      請其拆屋還地，尚有未合，不應准許。
七、從而，被上訴人王自新、王錦秀、王益堅、王初長依民法第
    767條之規定，請求上訴人丁○○應將系爭221地號土地上之
    A1部分（H1、H2除外）建物、B部分地上物拆除後，返還土
    地予祭祀公業王水源；被上訴人乙○○○亦依同一規定，請
    求上訴人丁○○應將系爭230地號土地上之A部分（H3除外）
    建物拆除後，將該部分土地返還被上訴人乙○○○及其他全
    體共有人，為有理由，應予准許，其逾此部分之請求，則於
    法無據，不應准許。原審就不應准許之部分，為上訴人敗訴
    之判決並為供擔保得假執行之諭知，於法未合，上訴意旨指
    摘原判決此部分不當，求為廢棄改判，為有理由，爰由本院
    改判如主文第2項所示。至於上開應准許之部分，原審為上
    訴人丁○○敗訴之判決並為供擔保得假執行及免假執行之宣
    告，核無不合，上訴意旨指摘原判決此部分不當，即無理由
    ，應駁回上訴人丁○○此部分之上訴。
八、本件事證已臻明確，兩造其餘攻擊防禦方法，及未經援用之
    證據，經本院斟酌後，認均不足以影響本判決之結果，自無
    逐一詳予論駁之必要，併此敘明。
九、據上論結，本件上訴為一部有理由，一部無理由，依民事訴
    訟法第450條、第449條第1項、第79條但書，判決如主文。
中    華    民    國    97    年    2     月    29    日
                    民事第十六庭
                        審判長法  官  沈方維
                              法  官  湯美玉
                              法  官  呂淑玲
正本係照原本作成。
上訴人丁○○如不服本判決，應於收受送達後20日內向本院提出
上訴書狀，其未表明上訴理由者，應於提出上訴後20日內向本院
補提理由書狀（均須按他造當事人之人數附繕本）上訴時應提出
委任律師或具有律師資格之人之委任狀；委任有律師資格者，另
應附具律師資格證書及釋明委任人與受任人有民事訴訟法第466
條之1第1項但書或第2項（詳附註）所定關係之釋明文書影本。
中    華    民    國    97    年    3     月    3     日
                              書記官  明祖全
附註：
民事訴訟法第466條之1（第1項、第2項）：
對於第二審判決上訴，上訴人應委任律師為訴訟代理人。但上訴
人或其他法定代理人具有律師資格者，不在此限。
上訴人之配偶、三親等內之血親、二親等內之姻親，或上訴人為
法人、中央或地方機關時，其所屬專任人員具有律師資格並經法
院認為適當者，亦得為第三審訴訟代理人。


司法院資訊處製作；財團法人民間司法改革基金會備份。
